臺灣高等法院臺中分院刑事判決
111年度交上訴字第1479號
上  訴  人  
即  被  告  黃水旺


選任辯護人  蔡瑞麒律師（法扶律師）
上列上訴人因肇事逃逸案件，不服臺灣南投地方法院110年度交
訴字第46號中華民國111年5月16日第一審判決（起訴案號：臺灣
南投地方檢察署110年度調偵字第181號），提起上訴，本院判決
如下：
    主  文
原判決撤銷。
黃水旺犯肇事致人傷害逃逸罪，處有期徒刑壹年陸月。
    事  實
一、黃水旺於民國110 年1 月7 日6 時20分許，駕駛車牌號碼00
    -0000號自用小貨車（下稱甲車）沿南投縣南投市大埤街由
    東往西方向行駛，行經南投市大埤街與光明一路口往大埤街
    方向左側第4 支電線桿旁，本應注意車前狀況，並隨時採取
    必要之安全措施，而依當時天候雨、晨光、柏油路面濕潤無
    缺陷、無障礙物等情形，又無不能注意之情事，竟疏未注意
    及此，適行人林昭璿沿南投市大埤街與甲車同向步行至此，
    黃水旺駕駛之甲車右前方從後直接撞擊林昭璿，致林昭璿倒
    地，因而受有頭部外傷併雙側急性硬腦膜下出血及急性蜘蛛
    網下出血及腦內出血、顏面骨骨折及頭皮撕裂傷等傷害（過
    失傷害部分業經撤回告訴）。詎黃水旺明知林昭璿受有上開
    傷害，仍基於肇事逃逸之犯意，未下車察看協助救護或留在
    肇事現場，亦未留下可資聯絡之資料或向警察機關報告，即
    逕自駕駛甲車離去。嗣警接獲民眾報案處理，而循線查悉上
    情。
二、案經林昭璿訴由南投縣政府警察局中興分局報告臺灣南投地
    方檢察署檢察官偵查起訴。
    理  由
一、證據能力之認定：
  ㈠按被告以外之人於審判外之言詞或書面陳述，除法律有規定
    者外，不得作為證據；又被告以外之人於審判外之陳述，雖
    不符刑事訴訟法第159 條之1 至第159 條之4 之規定，而經
    當事人於審判程序同意作為證據，法院審酌該言詞陳述或書
    面陳述作成時之情況，認為適當者，亦得為證據。當事人、
    代理人或辯護人於法院調查證據時，知有第159 條第1 項不
    得為證據之情形，而未於言詞辯論終結前聲明異議者，視為
    有前項之同意，刑事訴訟法第159 條第1 項及第159 條之5
    分別定有明文。經查，本判決下列所引用上訴人即被告（下
    稱被告）黃水旺以外之人於審判外之陳述，檢察官、被告及
    其辯護人均未爭執其證據能力，迄本院言詞辯論終結前亦均
    未聲明異議，本院審酌上開證據資料作成時之情況，尚無違
    法不當或證明力明顯過低之瑕疵，認以之為證據應屬適當，
    依上開規定，均有證據能力。
  ㈡次按除法律另有規定外，實施刑事訴訟程序之公務員因違背
    法定程序取得之證據，其有無證據能力之認定，應審酌人權
    保障及公共利益之均衡維護，刑事訴訟法第158 條之4 定有
    明文。本案以下所引用之非供述證據，並無證據證明係實施
    刑事訴訟程序之公務員違背法定程序所取得，且經本院於審
    理時合法踐行調查程序，自應認均具有證據能力。
二、認定犯罪事實所憑之證據及理由：
    訊據被告固坦承有於案發時地駕駛甲車經過，惟矢口否認有
    何上開犯行，辯稱略以：案發時天還沒亮，有下雨視線不好
    ，我開的很慢，所以根本不知道有撞倒人，才會開走云云。
    辯護人為其辯稱略以：案發當時晝短夜長之冬季，時間為上
    午6時20分許，天色尚未全亮，又下雨妨礙視線，且被告年
    逾70歲，視力有所退化，是當日駕車之際，視線模糊，故案
    發當時不知有撞擊被害人。如被告係自後撞及告訴人，何以
    告訴人身體及四肢未有受傷情形，又甲車前檔玻璃破裂乃因
    被告務農所致，與本案無關，則被告應無肇事逃逸之犯意。
    經查：
  ㈠被告有於案發時間駕駛甲車經過案發地點，撞擊告訴人，致
    告訴人林昭璿受有頭部外傷併雙側急性硬腦膜下出血及急性
    蜘蛛網下出血及腦內出血、顏面骨骨折及頭皮撕裂傷等傷害
    ，業經被告於原審審理時坦認在卷（見原審卷第83、84頁）
    ，並有監視器截圖照片國軍臺中總醫院附設民眾診療服務處
    診斷證明書、佑民醫院診斷證明書、受傷照片、道路交通事
    故現場圖、道路交通事故調查報告表㈠㈡在卷可參（見警卷第
    68頁至75頁、第80頁至86頁）。另警方於案發後對現場及甲
    車勘查、採集檢體送請鑑定，發現甲車右方前擋風玻璃破裂
    處，檢出跡證之DNA-STR型別與告訴人相符，此亦有內政部
    警政署刑事警察局110年2月9日刑生字第1100006562號鑑定
    書、南投縣政府警察局刑案現場勘查報告、採證照片、刑事
    案件證物採驗紀錄表、勘查採證同意書、現場證物清單在卷
    可稽（見警卷第34頁至37頁），此部分事實，應堪認定。
　㈡再參酌原審依職權勘驗現場監視器及行駛在甲車後方之車牌
    號碼000-0000號自用小客車（下稱乙車）之行車記錄器錄影
    畫面，顯示案發時間係告訴人慢跑先經過案發地點，甲車隨
    即自後同向行駛，而告訴人身著之上衣前後及長褲小腿外側
    ，均有明顯反光標誌。甲車經過時係有開啟大燈，當時雖有
    下雨，但雨勢不大，且該路段之路燈全亮，照明光線充足，
    甲車經過案發地點後，乙車在後即發現有人側躺在道路右側
    之白色邊線上，之後甲車車速放緩，乙車乃超越甲車往前行
    駛等情，有原審勘驗筆錄在卷可考（見原審卷第54頁至56頁
    ），亦足認案發當時，被告係駕駛甲車其車右前方自後撞及
    同向之行人即告訴人倒地受傷。證人即告訴人林昭璿雖於11
    0年5月3日偵訊時證稱：當天我僅有印象是正面被撞。然其
    於110年1月31日警詢時供稱：我為何受傷及何時受傷都不記
    得了。（請問你是否有與該部自小貨車[指被告駕駛之甲車]
    發生碰撞?）我完全都沒有印象。我的印象只停留在剛要從
    田園街跑步時的記憶，接下來就是從醫院醒來，中間這段記
    憶完全空白了等語（見警卷第19、21頁）。顯然告訴人於距
    離案發較近之警詢時尚且對於案發經過並無任何印象、記憶
    ，又豈能於三個月後之偵訊時真實地陳述案發經過之事實，
    是告訴人之上開偵訊證詞應係事後臆測之詞，難以遽採。
　㈢被告之辯護人另以：依佑民醫院之診斷證明書記載，告訴人
    案發當日所受之傷勢為頭部外傷併雙側急性硬腦膜下出血及
    急性蜘蛛網下出血及腦內出血、顏面骨骨折及頭皮撕裂傷等
    傷害，並未提及告訴人之身體或四肢受有傷害，倘係被告駕
    駛汽車自後撞及告訴人，告訴人何以身體及四肢均未受傷?
    顯與一般車禍之常情不符云云置辯。然被告於原審審理時已
    坦承其於上開時、地駕駛甲車撞傷告訴人，佐以警方於案發
    後在甲車右方前擋風玻璃破裂處採得驗出DNA型別與告訴人
    相符之跡證，及上開原審勘驗現場監視器及行駛在甲車後方
    之乙車（車牌號碼000-0000號自用小客車）之行車記錄器錄
    影畫面之結果，已足證實被告確有駕駛甲車自後撞及告訴人
    倒地受傷之事實無訛，已如上述。而本件無證據可證明系爭
    車禍必造成告訴人除頭部以外之身體或四肢受傷。是被告之
    辯護人所辯無非係事後卸責之詞，自無可採。　
  ㈣按道路交通安全規則第94條第3項規定，汽車行駛時，駕駛人
    應注意車前狀況，並隨時採取必要之安全措施。查被告為正
    常之成年人，於66年12月13日初領駕駛執照，迨109年6月26
    日遭吊銷駕駛執照，此有公路監理電子閘門資料可稽（見調
    偵卷第11頁），被告顯然有多年駕駛經驗，其於上開時、地
    駕駛甲車，自應注意遵守上開規定行駛。而案發當時雖時值
    晝短夜長之冬季，且為天將亮未亮之黎明時分，又遇下雨天
    候，然依上開原審勘驗現場監視器及行駛在甲車後方之乙車
    （車牌號碼000-0000號自用小客車）之行車記錄器錄影畫面
    之結果，顯示案發時間係告訴人慢跑先經過案發地點，甲車
    隨即自後同向行駛，而告訴人身著之上衣前後及長褲小腿外
    側，均有明顯反光標誌。甲車經過時係有開啟大燈，當時雖
    有下雨，但雨勢不大，且該路段之路燈全亮，照明光線充足
    等情，參以被告固年逾70歲，然無證據可資證明其視力因年
    長退化而減低，且仍可駕駛車輛行駛，堪認案發當時，被告
    並無不能注意之情事，被告竟疏未注意遵守上開規定，於上
    開時、地駕駛甲車自後撞及同向在前之行人即告訴人倒地受
    傷，自難認無過失。
　㈤又依原審上開勘驗現場監視器及乙車之行車紀錄器錄影畫面
    結果，顯示案發當時肇事路段照明光線充足，告訴人服飾尚
    有明顯之反光標誌，雖有下雨，但雨勢不大，被告所駕駛之
    甲車亦有開啟大燈等情，而被告雖年逾70歲，然無證據可資
    證明其視力因年長退化而減低，且仍可駕駛車輛行駛，足認
    被告於案發當時並無視線模糊可言。被告之辯護人就此為被
    告辯稱案發當時雖時值晝短夜長之冬季，且為天將亮未亮之
    黎明時分，天色昏暗，又遇下雨天候妨礙視線，被告年逾70
    視力退化，故視線模糊云云，與事實不符，難以採信。再依
    甲車所採跡證顯示，告訴人有遭甲車之右前擋風玻璃撞擊，
    造成告訴人受傷倒臥路旁，甲車之右前擋風玻璃亦破裂，其
    撞擊力道顯然非輕，衡情勢必發出撞擊聲響，則被告於近距
    離之駕駛座應無不知其情之理。是被告辯稱其不知道有撞到
    告訴人云云，無非卸責之詞，要無可採。而被告明知告訴人
    因其駕車過失肇事受傷倒地，竟未下車察看協助救護或留在
    肇事現場，亦未留下可資聯絡之資料或向警察機關報告，即
    逕自駕駛甲車離去。堪認被告有肇事逃逸之故意及客觀行為
    。
　㈥綜上所述，被告及其辯護人上開所辯，顯係卸責之詞，不足
    採信。本案事證明確，被告犯行堪以認定，應予依法論科。
三、論罪及刑之加重：
  ㈠按行為後法律有變更者，適用行為時之法律，但行為後之法
    律有利於行為人者，適用最有利於行為人之法律，刑法第2
    條第1 項定有明文。查本案被告行為後，刑法第185 條之4
    於110 年5 月30日修正施行，修正前刑法第185 條之4 原規
    定：「駕駛動力交通工具肇事，致人死傷而逃逸者，處一年
    以上七年以下有期徒刑。」，修正後則改為：「駕駛動力交
    通工具發生交通事故，致人傷害而逃逸者，處六月以上五年
    以下有期徒刑；致人於死或重傷而逃逸者，處一年以上七年
    以下有期徒刑。犯前項之罪，駕駛人於發生交通事故致人死
    傷係無過失者，減輕或免除其刑。」，故修正後之法定刑度
    明顯低於修正前之規定，則依照刑法第2 條第1 項但書之規
    定，本案被告所犯肇事致人傷害逃逸罪部分，自應適用被告
    於行為後即修正後刑法第185 條之4 規定，合先敘明。核被
    告所為，係犯修正後刑法第185 條之4 第1 項前段之肇事致
    人受傷逃逸罪。
  ㈡被告前因不能安全駕駛致交通危險罪案件，經臺灣南投地方
    法院以106年度投交簡字第27號刑事簡易判決判處有期徒刑3
    月確定，於106年6月27日易科罰金執行完畢，此有臺灣高等
    法院被告前案紀錄表可稽（見本院卷第30頁）。被告於前案
    有期徒刑執行完畢後五年內再故意犯有期徒刑以上刑之本罪
    ，為累犯。本院審酌被告於前案執行完畢後五年內即再犯本
    罪，且前案所犯之罪與本罪罪質相同，本罪較前案所犯之罪
    為重，足見被告具有特別之惡性，對於刑罰之反應力薄弱，
    縱依法加重本罪之最低法定刑，在未依刑法第59條規定酌減
    其刑情形下，尚不致造成被告所受之處罰逾越其應負擔之罪
    責，使其人身自由遭受過苛之侵害，爰依刑法第47條第1項
    規定加重其刑。
四、原審認被告上揭駕駛動力交通工具肇事致人受傷而逃逸犯行
    事證明確，而予論罪科刑，固非無見。然本件起訴書犯罪事
    實欄既記載「黃水旺於民國102年間因公共危險案件，經臺
    灣苗栗地方法院以103年度苗交簡字第1162號案判處有期徒
    刑3月確定，於104年7月31日執行完畢；另於106年1月因公
    共危險案件，經臺灣南投地方法院以106年度投交簡字第27
    號案判處有期徒刑3月、併科新臺幣2萬元確定，於106年6月
    27日執行完畢」等語，且於證據並所犯法條欄之三敘明：「
    被告曾受有期徒刑之執行完畢（有刑案資料查註記錄表可參
    ）後，五年內故意再犯本件有期徒刑以上之罪，為累犯，請
    依刑法第47條第1項規定加重其刑。」等語。顯然起訴檢察
    官已主張被告構成累犯並請求依法加重其刑。然原判決置此
    不顧，未論被告以累犯，亦未說明何以不論被告以累犯之理
    由，自有未洽。被告上訴，猶執上述陳詞置辯，否認犯罪，
    雖無理由，然原判決既有上述可議之處，自無可維持，應由
    本院將原判決撤銷改判。
五、爰審酌被告除上述構成累犯之前科資料外，另有公共危險案
    件前科紀錄，有臺灣高等法院被告前案既錄表可參，素行非
    佳，其本案肇事後逃離現場，使被害人陷於傷害擴大及日後
    難以求償之風險，實值非難，且犯後仍否認犯行，一再飾詞
    狡辯存有僥倖心理，態度實屬不佳，兼衡被告犯罪之動機、
    目的、手段、經濟情況貧困、之前從事種植水果工作、國小
    畢業智識程度及獨居之生活狀況等一切情狀，量處如主文第
    二項所示之刑，以示警懲。
六、據上論結，應依刑事訴訟法第369條第1項前段、第364條、 
     第299條第1項前段，判決如主文。
本案經檢察官王晴玲提起公訴，檢察官陳幸敏到庭執行職務。
中　　華　　民　　國　　111 　年　　9 　　月　　15　　日
　　　　　　　刑事第七庭　審判長法　官　梁堯銘
　　　　　　　　　　　　　　　　法　官　羅國鴻
　　　　　　　　　　　　　　　　法　官　許文碩
以上正本證明與原本無異。
如不服本判決應於收受送達後20日內向本院提出上訴書狀，其未
敘述上訴理由者，並得於提起上訴後20日內向本院補提理由書（
均須按他造當事人之人數附繕本）「切勿逕送上級法院」。因疫
情而遲誤不變期間，得向法院聲請回復原狀。

　　　　　　　　　　　　　　　　書記官　詹于君

中　　華　　民　　國　　111 　年　　9 　　月　　15　　日

附錄本案論罪科刑法條：
中華民國刑法第185條之4
駕駛動力交通工具發生交通事故，致人傷害而逃逸者，處6月以
上5年以下有期徒刑；致人於死或重傷而逃逸者，處1年以上7年
以下有期徒刑。
犯前項之罪，駕駛人於發生交通事故致人死傷係無過失者，減輕
或免除其刑。